最高法院民事判決　　　　　　　　　　　　　　　八十七年度台上字第二九五九號
　　上　訴　人　美商美國安泰人壽保險股份有限公司台灣分公司
　　法定代理人　潘燊昌
　　被 上訴 人　呂淑嬉
右當事人間請求給付保險金事件，上訴人對於中華民國八十七年二月十六日台灣高等
法院台南分院第二審判決（八十六年度保險上字第六號），提起上訴，本院判決如左
：
    主  文
上訴駁回。
第三審訴訟費用由上訴人負擔。
    理  由
本件被上訴人主張：伊夫謝寶林生前於民國八十二年八月二十五日向上訴人投保安泰
定期人壽保險，約定保險金額為新台幣（下同）二百萬元，保險費每半年即每年八月
二十五日及二月二十五日各繳付一次，指定伊為受益人。謝寶林於八十六年一月十八
日因病死亡，上訴人公司竟以八十五年八月二十五日屆期之保險費，謝寶林未按期繳
納，系爭保單自八十五年十二月起停止效力為由，拒絕理賠。惟依要保書之記載，約
定收費地址有二，包括謝寶林任職之公司地址即嘉義市○○路一之三十四號七樓，上
訴人並未向上開地址為催繳保險費之通知，不得主張保險契約效力已停止等情。求為
命上訴人給付伊保險金二百萬元，並加付法定遲延利息之判決。
上訴人則以：上訴人與要保人訂約之收費地址為嘉義縣中埔鄉金蘭村頂山門六之六號
，並未包括謝寶林任職之公司地址，謝寶林曾於八十三年十一月十四日通知上訴人，
變更收費地址為嘉義縣中埔鄉和義村司公舖四十二之一七九號。八十五年八月二十五
日屆期之保險費，經上訴人公司收費員數度至約定收費地址收取保險費，無人應門，
上訴人分別於八十五年九月二十三日、十月二十九日向上開約定收費地址及變更後之
收費地址催繳保險費，均經郵局退回，要保人逾期未交保險費，依保險契約第十九條
、第四條約定，系爭保險契約業已停止效力，被保險人於停效期間發生事故，上訴人
自無給付保險金之義務等語，資為抗辯。
原審斟酌全辯論意旨及調查證據之結果，以：被上訴人主張之事實，業據其提出保險
單、要保書為證；上訴人抗辯謝寶林經催告逾期未交保險費之事實，亦據提出催告函
二件為憑，均堪信為真實。按人壽保險之保險費到期未交付者，除契約另有訂定外，
經催告到達後逾三十日仍不交付時，保險契約之效力停止。催告應送達於要保人或負
有交付保險費義務之人之最後住所或居所。又保險契約之解釋，應探求契約當事人之
真意，不得拘泥於所用之文字，如有疑義時，以作有利於被保險人之解釋為原則，保
險法第一百十六條第一項、第二項前段、第五十四條第二項分別定有明文。查本件要
保書第六項收費地址一欄，在「被保險人住址」及「被保險人公司地址」二處打勾，
而該欄並未註明僅得勾選一項或類此字樣，有兩造不爭之要保書附卷可稽，自堪認要
保人即被保險人謝寶林與上訴人間有以被保險人住址即嘉義縣中埔鄉金蘭村頂山門六
之六號，或被保險人任職之秝翔建設有限公司嘉義市○○路一之三十四號七樓為收費
地址之合意至明。上訴人雖抗辯伊曾與謝寶林確認收費地址僅限於嘉義縣中埔鄉金蘭
村頂山門六之六號，並提出核保照會單乙紙為證，惟該照會單僅係上訴人與業務代表
間所為之確認，未經謝寶林之簽認；且承辦本件保險之業務代表廖淑敏亦證稱：「二
個地址都可以，公司及家裏都可以收費」。可見廖淑敏並未將伊向公司確認收費地址
僅限被保險人住所一處之事實，告知謝寶林，自難拘束謝寶林。上訴人雖又提出收費
地址變更通知回信，主張謝寶林曾於八十三年十一月十四日通知上訴人變更收費地址
為「嘉義縣中埔鄉和美村司公舖四十二之一七九號」云云，但為被上訴人否認，廖淑
敏雖證稱是謝寶林叫其寫變更住址等語，但廖淑敏乃上訴人公司之業務員，為其使用
人，所為證言難期客觀，尚難僅憑其證言逕認謝寶林有授權伊代為通知變更收費地址
，況上訴人稱收費地址變更通知回信係附於保險單之最後一頁，則要保人謝寶林若確
有變更收費地址之意，儘可自行書寫郵寄，何必多此一舉委託業務員廖淑敏為之？該
通知既無謝寶林之簽章，上訴人為何不加以確認即逕認為真正？凡此均與常情有悖，
自難採信上訴人上開主張為真正。另證人廖淑敏於八十六年七月十日證稱：「………
先前在金蘭村，都先打電話聯絡後，再去興業路的公司收，地址變更後有時也到公司
去收，因為他公司在我們公司的樓下。………八十四年八月二十五日那一次是在司公
舖收的……」，同年八月十四日則證稱：「八十四年二次收費是在興業路九樓跟謝寶
林收費的，謝寶林從金蘭村搬到司公舖時是他叫我寫變更住址的，都是他先打電話跟
我聯繫，我再到興業路九樓跟謝寶林收的」等語，關於八十四年八月二十五日在何處
收費，以及究在興業路七樓或九樓收費，其陳述前後不一致。上訴人雖提出房屋租賃
契約書乙件主張上訴人公司嘉義通訊處係設於興業路一之三十四號十樓且自八十四年
起即已遷出。惟無論上訴人公司業務員廖淑敏究係在興業路一之三十四號七樓或九樓
抑在司公舖向謝寶林收費，均係先以電話聯繫經同意後再前往收取，乃兩造所不爭執
之事實。次查本件保險契約雖有約定收費地址，由上訴人公司派員前往收取，惟公司
業務員既為上訴人之使用人，則其同意依要保人之指示前往他處收取保險費，亦屬無
礙，並不因而影響或變更保險契約約定之收費地址。系爭保險契約，要保人謝寶林與
上訴人間，係以「被保險人住址」或「被保險人公司地址」為收費地址，謝寶林未按
期繳納八十五年八月二十五日之保險費，上訴人自應向上開二址為催告，上訴人既未
抗辯及舉證證明其已向謝寶林任職之公司地址為催告，其催告不生力，則依保險單
條款第四條規定，繳付保險費之三十日寬限期間無從進行，保險契約難認已生停止效
力，本件保險契約仍繼續有效，被保險人謝寶林業於八十六年一月十八日死亡，保險
事故既已發生，保險受益人即被上訴人自得依保險契約請求上訴人給付保險金二百萬
元及其法定遲延利息。為其心證之所由得，因而維持第一審所為上訴人敗訴之判決，
駁回上訴人之上訴，經核於法並無違誤。至原判決贅論之其他理由，於本件判決之結
果不生影響，併予指明。上訴論旨，係就原審取捨證據、認定事實及解釋契約之職權
行使，指摘原判決不當，求予廢棄，非有理由。
據上論結，本件上訴為無理由，依民事訴訟法第四百八十一條、第四百四十九條第一
項、第七十八條，判決如主文。
中      華      民      國    八十七    年     十二     月     十八     日
                              最高法院民事第一庭
                                  審判長法官 李  錦  豐
                                        法官 楊  鼎  章
                                        法官 李  慧  兒
                                        法官 葉  賽  鶯
                                        法官 陳  重  瑜
　　　右正本證明與原本無異
 　　　　　                              　　　書  記  官
中      華      民      國    八十八    年      一      月      五      日
